【裁判字號】    88,上訴,4149
【裁判日期】    890229
【裁判案由】    遺棄
【裁判全文】
臺灣高等法院刑事判決                          八十八年度上訴字第四一四九號
    上  訴  人
    即  被  告  丁○○
    選任辯護人  姜志俊
    自  訴  人  己○○
    自  訴  人  戊○○
右上訴人因遺棄案件，不服臺灣桃園地方法院八十七年度自字第一四一號，中華民國
八十八年九月二十日第一審判決，提起上訴，本院判決如左：
    主    文
上訴駁回。
    事    實
丁○○於民國（下同）八十八年三月二十四日晚間十一時五十分許，駕駛車號ＫＹ－
一八一一號自小客車，沿桃園縣平鎮市○○路○段，往楊梅鎮方向行駛，途經延平路
二段二十一巷前，疏未注意車前適有己○○騎乘ＲＲＮ－七三０號機車，後載其妻戊○○，欲左轉進入二十一巷之狀況，而由後撞擊該機車，致機車騎士己○○、乘客戊○○均被撞落於對向車道上，戊○○當場遍體鱗傷昏迷不醒人事倒於路面而為無自救
力之人，己○○則受有左肩鎖骨骨折之傷害，但意識仍清醒，立即起身與路人合力將
戊○○抬至路旁，等待援助（丁○○過失傷害部份業經原審簡易判決處刑審結）。詎
丁○○明知已然肇事，依法對於簡氏夫婦二人負有扶助之義務，竟為意圖逃避責任，
立即驅車逃離現場，而對於已無自救力之戊○○，不為其生存所必要之扶助。幸為駕
車行駛於丁○○之後之王志軒，見義勇為緊追丁○○之汽車記下車號報警查獲丁○○
。案由戊○○提起自訴。
    理    由
一、右揭事實，訊據被告坦承因天很暗，左大燈壞了，是有聽到碰撞聲，我自後照鏡
    看到後面有一些人，我想不是我車子之問題，所以走掉了等語，並經被害人己○○、戊○○指述甚詳，亦據證人王志軒於警訊時證述綦詳，且有己○○、戊○○
    二人之診斷證明書，在卷可稽，另被告因過失傷害業經判刑確定，亦經本院調閱
    原審八十八年交簡上字第四號案卷核閱無誤，是被告駕車過失肇事致人受傷一節
    ，事證至明，其所稱我想不是我車子之問題，所以走掉了等語，核是卸責之詞，
    不足採信。則依道路交通管理處罰條例第六十二條第二項之規定，汽車駕駛人，
    如肇事致人受傷或死亡，應即採取救護或其他必要措施，並向警察機關報告，不
    得逃逸。是被告對於被害人己○○、戊○○依法令自負有扶助之義務，又被害人
    戊○○於車禍後即不省人事，業據己○○、戊○○供述甚明，且戊○○之診斷證
    明書（壢新醫院所出具）亦載明其受有腦震盪，堪認戊○○於車禍後確已不省人
    事，而為無自救力之人，被告竟不予以扶助反駕車逃逸，其遺棄犯行，事證至明
    ，至堪認定。又有關最高法院二十九年上字第三七七號判例應以該義務人不履行
    其義務之際，業已由其他義務人為之扶助、養育、保護為限，本件被告逃逸，始
    由無義務之他人將被害人送醫，核與上開判例不同。（最高法院八十七年台上字
    第二三九五號判決參照）又被告肇事後逃逸，核與肇事使入受傷並無方法結果之
    當然關係，亦非裁判上一罪，另證人乙○○、甲○○、丙○○於本院所證述在醫
    院見到丁○○之情形，既非現場情形，自不得採為對被告有利或不利之論據。均
    併此敘明。
二、核被告所為，係犯刑法第二百九十四條第一項之遺棄罪。被告行為後，刑法雖於
    八十八年三月三十日經立法院三讀通過增訂第一百八十五條之四規範駕駛動力交
    通工具肇事致人死傷而逃逸，應處六月以上五年以下之有期徒刑，嗣於八十八年
    四月二十一日經總統令公佈，但刑法第一條規定行為之處罰以行為時之法律有明
    文規定者為限，是本案被告行為時，前開增訂之刑罰法律，尚未生效，自不得適
    用該條科處行為人刑罰，附此敘明。原審適用刑法第二百九十四條第一項，爰審
    酌被告之品行、智識程度、犯罪所生損害及漠視他人生命惡性非輕，但犯罪後已
    坦承部分犯行，態度尚稱良好等一切情狀，量處被告有期徒刑捌月，以示懲儆。
    並以自訴意旨另認被告駕車肇事致己○○受傷後亦不予扶助部份，同涉有遺棄犯
    行，惟刑法第二百九十四條第一項遺棄罪之成立，須行為人對於無自救力之人，
    不依法令予以必要之扶助者為限。經查，被害人己○○於遭被告駕車撞傷後，雖
    同受有傷害，但意識仍清醒，尚能自行自地下爬起，與路人合力將配偶戊○○抬
    至路旁，業據被害人己○○供承於卷，自難認其為無自救力之人，是被告固對之
    亦負有扶助義務，然其既非無自救力之人，被告縱對被害人己○○不為其應負之
    扶助義務，亦與刑法第二百九十四條第一項之構成要件有間，要不得以該罪相繩
    ，而本應就此部份為被告無罪之諭知，然此部份與前開論科部份有想像競合犯之
    裁判上一罪之關係，故不另為無罪之諭知。認事用法均無不合，被告上訴意旨辯
    稱不知肇事並否認有遺棄之故意，核無理由，應予駁回。
據上論斷，應依刑事訴訟法第三百六十八條，判決如主文。
中      華      民      國    八十九    年      二      月     二十九   日
                              臺灣高等法院刑事第十一庭
                                  審判長法  官  楊  照  男
                                        法  官  葉  麗  霞
                                        法  官  楊  炳  禎
右正本證明與原本無異。
如不服本判決應於收受送達後十日內向本院提出上訴書狀，其未敘述上訴之理由者並
得於提起上訴後十日內向本院補提理由書（均須按他造當事人之人數附繕本）。
                                        書記官  洪  金  堆
中      華      民      國    八十九    年      三      月       一     日
附錄：本判決論罪科刑法條全文
刑法第二百九十四條
對於無自救力之人，依法令或契約應扶助，養育或保護而遺棄之或不為其生存所必要
之扶助、養育或保護者，處六月以上五年以下有期徒刑。
因而致人於死者，處無期徒刑或七年以上有期徒，致重傷者，處三年以上十年以下有
期徒刑。


司法院資訊處製作；財團法人民間司法改革基金會備份。
